臺灣高等法院刑事判決
110年度原上易字第47號
上  訴  人  臺灣基隆地方檢察署檢察官
被      告  陳恩明



上列上訴人因被告違反毒品危害防制條例案件，不服臺灣基隆地
方法院109年度原易字第24號，中華民國110年3月18日第一審判
決（聲請簡易判決處刑案號：臺灣基隆地方檢察署109年度毒偵
字第1021號），提起上訴，本院判決如下：
    主  文
上訴駁回。
    理  由
一、公訴意旨略以：陳恩明前因施用第二級毒品案件，經臺灣基
    隆地方檢察署檢察官以106年度毒偵字1983號為附命完成戒
    癮治療之緩起訴處分確定，緩起訴期間自民國107年1月30日
    起至109年1月29止，惟後因違反預防再犯所為之必要命令，
    經檢察官撤銷該緩起訴處分併聲請簡易判決處刑，嗣經原審
    法院以108年度基原簡字第28號判決判處有期徒刑2月確定。
    詎猶不知悔改，復基於施用第二級毒品甲基安非他命之犯意
    ，於109年6月27日上午8時許，在基隆市○○區○○路000巷0號
    住所房間內，將甲基安非他命置於玻璃球吸食器內，以加熱
    使成煙霧再用鼻吸用方式，施用甲基安非他命1次。因認被
    告涉犯毒品危害防制條例第10條第2項之施用第二級毒品罪
    嫌等語。
二、原判決意旨略以：毒品危害防制條例第24條第1項規定有附
    命完成戒癮治療之緩起訴處分，參酌毒品危害防制條例第20
    條之立法理由，緩起訴處分後經撤銷，其緩起訴處分並未完
    成，即不得認其事實上已接受等同「觀察、勒戒或強制戒治
    」執行完畢釋放之處遇，自無從依此起算3年之再犯期間。
    查被告陳恩明從未因施用毒品案件經觀察、勒戒或強制戒治
    ，而前因施用毒品案件，分別經臺灣基隆地方檢察署檢察官
    以106年度毒偵字第1983號、107年度毒偵字第1204號為緩起
    訴處分，緩起訴期間為107年1月30日起至109年1月29日止及
    107年10月26日起至109年4月25日止，惟被告嗣後經檢察官
    銷緩起訴處分，即不得認其事實上已接受等同「觀察、勒戒
    或強制戒治」執行完畢釋放之處遇，本件被告施用毒品犯行
    ，檢察官應另行聲請法院裁定觀察、勒戒，而不得逕認為應
    依法起訴，檢察官逕行起訴(應係「聲請簡易判決處刑」之
    誤載，爰予更正)，自屬起訴程序違背規定，爰不經言詞辯
    論，逕為不受理判決之諭知等語。　　
三、檢察官上訴意旨略以：本件被告前因施用毒品案件，經本署
    檢察官以106年度毒偵字第1983號為附命完成戒癮治療之緩
    起訴處分確定，緩起訴期間自107年1月30日起至109年1月29
    日止，嗣該緩起訴處分經本署檢察官以108年度撤緩字第21
    號撤銷後確定，依最高法院99年度台上字第6037號、100年
    度台上字第1474號、100年度台非字第51、181號、104年度
    台非字第23號、109年度台非字第76、77號等判決要旨，被
    告事實上已接受等同「觀察、勒戒」之處遇，被告於緩起訴
    處分撤銷後3年內之109年6月27日再犯施用第二級毒品罪嫌
    ，依109年7月15日修正施行之毒品危害防制條例第24條第1
    、2項規定，檢察官應繼續偵查或起訴，是檢察官依法起訴
    ，於法並無違誤，原審諭知公訴不受理，於法未合等語。
四、按起訴之程序違背規定者，應諭知不受理之判決，並得不經
    言詞辯論為之，刑事訴訟法第303條第1款、第307條分別定
    有明文。上述規定，依同法第364條規定，於第二審審判程
    序亦有準用。刑事訴訟法第303條第1款規定所稱「案件有起
    訴之程序違背規定之情形者」，係指檢察官提起公訴之訴訟
    行為於程序上有違法律之規定而言。次按，施用第一、二級
    毒品為犯罪行為，毒品危害防制條例第10條設有處罰規定。
    故施用第一、二級毒品者，本應科以刑罰。惟基於刑事政策
    ，對合於一定條件之施用者，依同法第20、24條等規定，係
    採「觀察、勒戒或強制戒治」與「附命完成戒癮治療緩起訴
    處分」等雙軌治療模式。而本次於109年7月15日修正施行之
    毒品危害防制條例第20條第3項及第23條第2項，雖僅將原條
    文之再犯期間由「5年」改為「3年」，惟鑑於將施用毒品者
    監禁於監獄內，僅能短期間防止其接觸毒品，因慣用毒品產
    生之「心癮」根本無法根除，並慮及毒品危害防制條例施行
    多年累積之戒毒經驗及實效，暨逐步擴充之醫療、戒癮機構
    、專業人力、社區支援系統等資源，尤以本次毒品危害防制
    條例第24條修正，擴大檢察官對施用毒品者附條件緩起訴處
    分之範圍，使其能視個案具體情形給予適當多元社區處遇。
    是本次修正後對於施用毒品者之思維，自應與時俱進，擺脫
    以往側重於「犯人」身分之處罰，著重其為「病患」之特質
    ，並以「治療」疾病為出發點，重新評價前揭所謂「3年後
    再犯」之意義。因此，上述所謂「3年後再犯」，只要本次
    再犯（不論修正施行前、後）距最近1次觀察、勒戒或強制
    戒治執行完畢釋放，已逾3年者，即該當之，不因其間有無
    犯第10條之罪經起訴、判刑或執行而受影響，應由檢察官循
    上開雙軌治療模式，為合義務之裁量處置（最高法院109年
    度台上大字第3826號裁定、109年度台上字第3826號刑事判
    決意旨參照）。
五、再按毒品條例第24條第1項、第2項規定於修正後，檢察官可
    依刑事訴訟法第253條之2第1項第4款至第6款或第8款規定，
    為多元之附條件緩起訴處分，不限於「附命緩起訴」，以使
    毒品施用者獲得有利於戒除毒癮之適當處遇，且該附條件緩
    起訴經撤銷後，檢察官應繼續偵查或起訴，其立法理由並說
    明：「緩起訴處分是利用機構外之處遇，協助施用毒品者戒
    除毒癮，為達成戒除毒癮之目的，於撤銷緩起訴處分後，宜
    由檢察官依法繼續偵查或起訴，亦即仍有現行條文第20條觀
    察、勒戒及強制戒治制度之適用，俾利以機構內之處遇方式
    協助其戒除毒癮，亦得為不同條件或期限之緩起訴處分」等
    語，與修正前所定之「依法追訴」不同，則新法規定之附條
    件緩起訴處分與曾受「觀察、勒戒或強制戒治」之處遇，已
    無法等同視之。又修正後毒品條例第20條第3項所謂「3年後
    再犯」，只要本次再犯（不論修正施行前、後）距最近1次
    觀察、勒戒或強制戒治執行完畢釋放，已逾3年者，即該當
    之，不因其間有無犯施用毒品罪經起訴、判刑或執行而受影
    響。依舉重明輕之法理，倘僅經檢察官為「附命緩起訴」而
    非起訴、判刑，不論有無完成戒癮治療，其再犯更有適用同
    條例第20條第3項規定，施以「觀察、勒戒或強制戒治」之
    必要。是成年被告因施用毒品罪經檢察官為附命戒癮治療之
    緩起訴處分確定，且已完成所命履行之戒癮治療，期滿未經
    撤銷，於毒品危害防制條例修正後，不得視為事實上已接受
    等同「觀察、勒戒或強制戒治」之處遇執行完畢，倘其施用
    毒品犯行距最近1次「觀察、勒戒或強制戒治」執行完畢釋
    放後已逾3年，縱係於完成戒癮治療3年內再犯，仍需先依修
    正後毒品條例第20條第1項、第2項規定進行「觀察、勒戒或
    強制戒治」程序，不得逕行逕行起訴(含聲請簡易判決處刑)
    ，此為最高法院110年度台上字第2096號案件經由徵詢程序
    達成之統一見解。　
六、經查：
　㈠被告從未因施用毒品案件經觀察、勒戒或強制戒治，而前因
    施用毒品案件，分別經臺灣基隆地方檢察署檢察官以106年
    度毒偵字第1983號、107年度毒偵字第1204號為緩起訴處分
    ，緩起訴期間為107年1月30日起至109年1月29日止及107年1
    0月26日起至109年4月25日止，惟被告嗣因未遵時前往臺灣
    基隆地方檢察署報到、未完成戒癮治療或因再犯施用毒品案
    件，先後經臺灣基隆地方檢察署檢察官以108年度撤緩字第2
    1號、108年度撤緩字第178號撤銷緩起訴處分等節，有本院
    被告在監在押全國記錄表、前揭處分書、本院被告前案紀錄
    表在卷為憑(見原審卷第45至50頁、本院卷第23頁以下)，此
    部分事實，堪以認定。
  ㈡本件聲請簡易判決處刑意旨固認被告有於「109年6月27日上
    午8時許」施用第二級毒品甲基安非他命之犯行，且曾於前
    述時間經檢察官為附命緩起訴處分嗣經撤銷，惟依前述，毒
    品危害防制條例新法規定之附條件緩起訴處分與曾受「觀察
    、勒戒或強制戒治」之處遇，無法等同視之，倘僅經檢察官
    為「附命緩起訴」，不論有無完成戒癮治療，其再犯施用毒
    品犯行，應適用同條例第20條第3項規定，施以「觀察、勒
    戒或強制戒治」，不得逕行起訴或聲請簡易判決處刑。而檢
    察官對本案聲請簡易判決處刑，於109年9月1日繫屬於原審
    法院，有蓋有原審法院收狀戳之臺灣基隆地方檢察署109年9
    月1日基檢鈴孝109毒偵1021字第1099019702號函在卷可查，
    依據前揭說明，檢察官所為聲請簡易判決處刑之程序，即屬
    違反規定，且無從補正，依刑事訴訟法第303條第1款規定，
    自應諭知不受理判決。
  ㈢綜上所述，原審法院以檢察官本件聲請簡易判決處刑之程序
    違背規定，不經言詞辯論，諭知不受理判決，核無不當或違
    誤之處。檢察官提起上訴，以前開情詞指摘原判決不當，為
    無理由，爰不經言詞辯論，逕予駁回。
據上論斷，應依刑事訴訟法第368條、第372條，判決如主文。
中　　華　　民　　國　　110 　年　　8 　　月　　27　　日
                  刑事第十一庭  審判長法　官  周煙平 
                                      法　官  吳炳桂 
                                      法　官  連育群 
以上正本證明與原本無異。
不得上訴。
                                      書記官  廖紫喬   
中　　華　　民　　國　　110 　年　　8 　　月　　27　　日